【裁判字號】    98,訴,145
【裁判日期】    980608
【裁判案由】    給付工程款
【裁判全文】
臺灣雲林地方法院民事判決               98年度訴字第145號
原      告  耀元營造有限公司
法定代理人  乙○○
被      告  雲林縣斗南鎮公所
法定代理人  丙○○
訴訟代理人  甲○○
上列當事人間請求給付工程款事件，本院於民國98年5 月25日言
詞辯論終結，判決如下：
    主  文
被告應給付原告新台幣捌拾貳萬元及自民國九十八年五月八日起
至清償日止，按年息百分之五計算之利息。
訴訟費用新台幣捌仟玖佰貳拾元由被告負擔。
本判決第一項於原告以新台幣貳拾捌萬元為被告供擔保後，得假
執行。
    事實及理由
一、原告起訴主張：
    原告於民國92年7 月26日向被告承攬「斗南鎮○○路、崙子
    路、台榮路、新崙南路、新生二路及新生三路綠美化工程」
    （下稱系爭工程），約定總工程款新台幣（下同）410 萬元
    。系爭工程於92年8 月5 日開工，同年9 月15日完工，同年
    9 月25日驗收合格在案，被告並已給付80% 工程款328 萬元
    ，尚餘系爭工程尾款82萬元未給付。原告業已履行系爭工程
    撫育管理期間義務完畢，被告依系爭工程契約第13條第2 款
    約定，即應給付系爭工程尾款與原告，詎被告竟以需按米高
    徑標準，非以根元徑標準主張重新複勘為由，拒絕給付系爭
    工程尾款，然中華民國仲裁協會業以根元徑作為系爭工程驗
    收標準之仲裁判斷確定，被告迄仍拒付系爭工程尾款，爰依
    系爭工程契約第13條第2 項約定提起本訴等語。並聲明：除
    假執行擔保金額外，餘如主文所示。
二、被告答辯稱：
    系爭工程因涉及刑事案件，故應俟刑事部份確定後重新辦理
    驗收。現刑事部份業經台灣高等法院台南分院判決，惟原告
    迄未依刑事判決認定以米高徑為標準完成驗收，是被告依約
    自得拒絕給付系爭工程尾款等語，資為抗辯。並聲明：原告
    之訴駁回。
三、兩造不爭執之事實
  (一)兩造於92年7 月26日訂定系爭工程契約，約定總工程款410
    萬元。系爭工程於92年8 月5 日開工，同年9 月15日完工，
    同年9 月25日驗收合格在案，被告並已給付80% 工程款328
    萬元，尚餘系爭工程尾款82萬元未給付。
  (二)中華民國仲裁協會93年度仲聲信字第138 號仲裁判斷書、本
    院94年度仲訴字第1 號卷。
  (三)耀元營造有限公司93年5 月17日 (93) 耀元字第1 號函、
    94年1 月耀元字第9401號函、95年5 月耀元字第950525號函
    、95年7 月耀元字第950706號函、雲林縣斗南鎮公所93年9
    月3 日雲南鎮農字第0930011753號函、93年9 月22日雲南鎮
    農字第0930012210號函、95年5 月22日雲南鎮農字第
    0950005329號函、95年6 月8 日雲南鎮農字第0950006972號
    函。
  (四)被告曾對於上開仲裁判斷提起撤銷仲裁判斷訴訟，經本院94
    年度仲訴字第1 號駁回並確定。
  (五)原告於仲裁判斷確定後，於95年4 月24日函文被告要求被告
    勘驗樹木及重新驗收事宜，但被告以尚有刑事案件審理中而
    未辦理勘驗樹木及重新驗收。
  (六)原告遂自行勘驗樹木且補植完畢並附養護完工後的照片及當
    時聲請延長養護期至仲裁結束後之公文，請被告驗收，被告
    仍表明應以米高徑辦理驗收或是刑事判決確定後而未予驗收
    。
四、本件之爭點：
  (一)系爭工程驗收的標準應以米高徑或根元徑為據？
  (二)原告請求被告給付系爭工程尾款的條件是否成就？
五、得心證之理由：
  (一)系爭工程驗收的標準應以米高徑或根元徑為據？經查：
  1.按仲裁法第37條第1 項規定：「仲裁人之判斷，於當事人間
    ，與法院之確定判決有同一效力。」即賦予仲裁判斷具有與
    確定判決同一之確定力，除非該仲裁判斷經提起撤銷仲裁判
    斷之訴而有理由並經判決確定，始能推翻該仲裁判斷之效力
    。經查，原告前於93年11月3 日以被告為相對人向中華民國
    仲裁協會聲請仲裁，經中華民國仲裁協會以93年度仲聲信字
    第138 號繫屬在案，嗣於94年4 月21日仲裁判斷：「確認相
    對人應以根元徑為『斗南鎮○○路、崙子路、台榮路、新崙
    南路、新生2 路及新生3 路綠美化工程』、『斗南鎮○○路
    、長安路2 段、延平路2 段僑真國小旁、信義路、四維路及
    斗南鎮衛生垃圾掩埋場綠美化工程』工程驗收標準」。被告
    不服上開仲裁判斷，乃向本院起訴請求撤銷上開仲裁判斷，
    經本院於95年2 月24日以94年度仲訴字第1 號駁回並確定在
    案等事實，為兩造所不爭執，復有中華民國仲裁協會93年度
    仲聲信字第138 號仲裁判斷書、本院94年度仲訴字第1 號判
    決書附卷可稽，則揆之上開說明，並參照最高法院42年台上
    第1306號、30年上字第8 號判例意旨「訴訟標的之法律關係
    ，於確定之終局判決中經裁判者，當事人之一造以該確定判
    決之結果為基礎，於新訴訟用作攻擊防禦方法時，他造應受
    其既判力之拘束，不得以該確定判決言詞辯論終結前，所提
    出或未提出之其他攻擊防禦方法為與該確定判決意旨相反之
    主張，法院亦不得為反於確定判決意旨之裁判。」所示，此
    項仲裁結果應生確定拘束力，法院不得再為相反之判斷，系
    爭工程驗收標準，即應以「根元徑」為準據。
  2.次按「刑事判決所為事實之認定，於為獨立民事訴訟之裁判
    時本不受其拘束，原審斟酌全辯論意旨及調查證據之結果，
    依自由心證為與刑事判決相異之認定，不得謂為違法。」（
    最高法院29年上字第1640號判例參照），被告雖主張臺灣高
    等法院台南分院96年度上訴字第349 號刑事判決記載系爭工
    程應以「米高徑」為標準認定云云，惟本件既經仲裁協會判
    斷應以「根元徑」為驗收標準，依上說明，本院基於全辯論
    意旨及調查證據後所為判斷，並不受刑事判決認定之拘束，
    是被告上開所辯，洵無足採。被告猶持前詞辯稱系爭工程驗
    收標準應以米高徑為據等語，要屬無據，尚難採信。
  (二)原告請求被告給付系爭工程尾款的條件是否成就？經查：
  1.按系爭工程契約第13條第2 項、第22條第8 項約定：「斗南
    鎮○○路、崙子路、台榮路、新崙南路、新生二路及新生三
    路綠美化工程付款辦法：…二、餘額於撫育管理期滿期間，
    經甲方（按為被告）正式接管後付清。」、「(八)、撫育期限
    ：本工程自新植竣工估驗合格之次日起，由乙方（按為原告
    ）撫育十二個月，在撫育期內，乙方每日應派員巡視，就其
    需要予以灌溉培植苗木，防治病蟲害，整理植樹坑位，整修
    扶正，保護支架設施，維護工地清潔，修剪過長不良枝葉，
    剪除清理雜草，發現枯萎、折損花木須立即依照原規格補植
    之，對於上述工作乙方如有故意怠忽未予執行者，得視其情
    形予以延長撫育期間，乙方不得異議。」等文，可知原告於
    系爭工程新植竣工估驗合格之次日起需履行上開系爭工程契
    約第22條第8 項約定之撫育期間義務至少12個月，俟撫育期
    滿，經被告正式接管後，被告即應依上開系爭工程契約第13
    條第2 項約定給付系爭工程尾款82萬元與原告。
  2.又系爭工程於92年9 月25日驗收合格之情，為兩造所不爭執
    ，則依前揭說明，原告自92年9 月26日起需履行上開系爭工
    程契約第22條第8 項約定之撫育期間義務至少12個月，據此
    計算，原告撫育期間義務至93年9 月26日屆滿，嗣兩造就系
    爭工程驗收標準以米高徑或根元徑為據乙節迭生爭議，被告
    遂於93年9 月22日函請原告於仲裁期間繼續撫育工作，原告
    亦於94年1 月以耀元字第09401 號函向被告申請延長撫育期
    間至仲裁結束後，再申報撫育期滿，嗣中華民國仲裁協會後
    於94年4 月21日以93年度仲聲信字第138 號仲裁判斷書判斷
    在案等情，為兩造所不爭執，復有上開函文、判斷書在卷可
    資參照，則迄自94年4 月21日止，原告撫育期間應告屆滿。
  3.至原告主張仲裁判斷確定後，其自行勘驗樹木且補植完畢，
    並附養護完工後的照片函請被告驗收之事實，既為被告到庭
    所不爭執，且有原告所提之95年5 月耀元字第950525號函及
    被告95年6 月8 日雲南鎮農字第0950006972號回函附卷可稽
    ，是認原告業於94年4 月21日履行系爭工程契約第22條第8
    項約定之撫育期間義務完畢乙情，堪予採信。
  4.次按因條件成就而受不利益之當事人，如以不正當行為，阻
    其條件之成就者，視為條件已成就。民法第101 條第1 項定
    有明文。系爭工程尾款之付款約定以原告撫育管理期滿期間
    ，經被告合格驗收並正式接管系爭工程為條件，為兩造所不
    爭執，而有關系爭工程驗收標準經中華民國仲裁協會以93年
    度仲聲信字第138 號仲裁判斷應以根元徑為據，原告業於94
    年4 月21日履行上開系爭工程契約第22條第8 項約定之撫育
    期間義務完畢，並迭以95年4 月24日耀元字第950423號函、
    95年5 月耀元字第950525號函、95年7 月耀元字第950706號
    函知被告補植完成及申請撫育期間驗收等情，業據原告提出
    相關函文附卷供參，惟被告均以系爭工程應俟刑事判決確定
    後再行辦理驗收事宜，或要求原告同意採用以米高徑驗收，
    並稱未完成驗收即無撫育期滿為由，迄仍未驗收接管，並據
    而抗辯稱原告請求系爭工程尾款不符合上開系爭工程契約第
    13條第2 項約定，而拒絕給付系爭工程尾款等語，然被告依
    上開仲裁判斷應以根元徑為系爭工程驗收標準，卻不依此驗
    收標準為驗收接管之流程，屢以米高徑為系爭工程驗收標準
    為由，迄今仍拒絕驗收接管，是被告拖延驗收接管之意圖至
    為明顯。本件付款條件未能成就，自屬被告之故意或可歸責
    於其本人之事由，則依上開規定，應視為條件成就，被告無
    由拒付系爭工程尾款。而系爭工程尾款如符合系爭工程契約
    第13條第2 項約定，原告即可請領系爭工程尾款82萬元等語
    ，既經被告所不否認，則原告主張付款條件成就，被告應如
    數給付系爭工程尾款等語，即非無據。
六、綜上，原告依系爭工程契約第13條第2 項約定請求被告給付
    系爭工程尾款82萬元，及自起訴狀繕本送達翌日即98年5 月
    8 日起至清償日止，按年息5%計算之利息，為有理由，應予
    准許。又原告陳明願供擔保聲請宣告假執行，核無不合，爰
    酌定相當擔保金額予以准許。
七、本件判決之基礎已臻明確，兩造其餘之攻擊防禦方法及證據
    資料，核與判決結果不生影響，爰不一一論述，附此敘明。
八、訴訟費用負擔之依據：民事訴訟法第78條。
中    華    民    國    98    年    6     月    8     日
                  民事第一庭    法  官  黃瑞井
以上正本係照原本作成
如對本判決上訴，須於判決送達後廿日內向本院提出上訴狀
中    華    民    國    98    年    6     月    8     日
                                書記官  林美鳳


司法院資訊處製作；財團法人民間司法改革基金會備份。
